【裁判字號】    98,判,1451
【裁判日期】    981130
【裁判案由】    都市更新
【裁判全文】
最  高  行  政  法  院  判  決
                                      98年度判字第1451號
上  訴  人  臺北市政府
代  表  人  甲○○
被 上訴 人  乙○○
上列當事人間都市更新事件，上訴人對於中華民國97年1月10日
臺北高等行政法院96年度訴字第1902號判決，提起上訴，本院判
決如下：
    主  文
上訴駁回。
上訴審訴訟費用由上訴人負擔。
    理  由
一、緣晶宮大廈區分所有權人，依行為時都市更新條例（下稱都
    市更新條例）第15條及都市更新團體設立管理及解散辦法第
    5條規定，組織都市更新團體，經上訴人以92年2月27日府都
    四字第09202918300號函核准設立「臺北市○○區○○段3小
    段285等2筆地號都市更新地區（晶宮大廈）都市更新會」（
    下稱晶宮大廈都更會），該都更會擬定「臺北市○○區○○
    段3小段285等2筆地號都市更新地區（晶宮大廈）都市更新
    事業計畫及權利變換計畫」（下稱晶宮大廈都更及權利變換
    計畫），報經上訴人以95年1月9日府都新字第09570601202
    號函（下稱上訴人95年1月9日函）准予核定實施，上訴人並
    以95年1月9日府都新字第09570601200號公告（下稱上訴人
    95年1月9日公告）計畫書圖自95年1月10日零時起生效，公
    告期間自95年1月10日至95年2月8日止。被上訴人為晶宮大
    廈都更會會員，對其權利價值有異議，於95年6月28日以異
    議書向上訴人所屬都市更新處申請調解，上訴人以95年7月6
    日府授都新字第09530528800號函（下稱上訴人95年7月6日
    函）復被上訴人，謂其未於都市更新條例第32條規定期限內
    申請調解，故不受理其異議。被上訴人不服，提起訴願，遭
    駁回後，遂提起本件行政訴訟。
二、被上訴人起訴主張：依訴願法第14條第2項之立法理由：「
    利害關係人非受行政處分之相對人，其提起訴願之期間，應
    自其知悉時起算」及行政訴訟法第106條第1項但書之立法理
    由：「訴願人以外之利害關係人亦得提起撤銷訴訟，惟其並
    未收受訴願決定書，其起訴期間應自知悉時起算，始切實際
    ，爰規定訴願人以外之利害關係人知悉在後者，自知悉時起
    算。」可知，未收受處分文書之人，其救濟期間應自知悉時
    起算，此為法治國最基本之程序法理；再參照57年7月2日當
    時訴願法未明文規定之情形下，本院57年判字第205號判例
    明揭：「未受原處分之送達者，其提起訴願之期間，應自知
    悉時起算。」，即宣示此程序權之基本保障與法有無明文無
    關，則訴願決定以都市更新條例第32條已明定申請調解期間
    ，與提起訴願期間有別等由而駁回，顯有違誤。再者，都市
    更新條例主要在制定更新地區之劃定等關於都市更新之規定
    ，故就權利救濟之細節規定，未如訴願法或行政訴訟法般鉅
    細靡遺，是都市更新條例第1條第2項明文：「本條例未規定
    者，適用其他法律之規定」。尤其，都市更新事業計畫暨權
    利變換計畫之核定公告，依都市更新條例之規定，並未強制
    必須送達土地所有權人，其依法提起異議之救濟，應有訴願
    法第14條第2項或行政訴訟法第106條第1項但書規定之適用(
    或類推適用)，才得保障其程序權。本件上訴人公告晶宮大
    廈都更及權利變換計畫，被上訴人權益遭受極大侵害，由於
    被上訴人對於上開公告之日期及地點均不知悉，上訴人也沒
    有任何處分送達被上訴人，直到95年6月26日上訴人第一次
    召開調解會，被上訴人經旁人告知才知悉上開公告，因此被
    上訴人得提起異議的期間，應依據訴願法第14條第2項或行
    政訴訟法第106條第1項但書規定自知悉時起算。另本件都市
    更新案，上訴人就歷次之開會通知或會議紀錄均有送達異議
    之所有權人，唯獨准予核定實施系爭權利變換計畫之行政處
    分未為送達，致被上訴人不知悉而無從提出異議，是應使被
    上訴人得依據訴願法第14條第2項規定「自知悉時」起算法
    定期間，始符比例原則等語。
三、上訴人則以：上訴人95年1月9日函准予核定晶宮大廈都更及
    權利變換計畫案，晶宮大廈都更會於95年1月16日以（95）
    晶宮都更字第116號函（下稱晶宮大廈都更會95年1月16日函
    ）轉知全體會員(被上訴人為會員之一)。且上訴人業依都市
    更新權利變換實施辦法第17條規定，將95年1月9日公告刊登
    臺北市政府公報及聯合報3天，並張貼於臺北市信義區公所
    及臺北市信義區正和里辦公處之公告欄。再者，晶宮大廈都
    更會95年1月16日函雖係以普通郵件送達所有會員，但本案
    其他會員均知悉核定一事，其中會員凌蓓、林瑞山、許月鳳
    、林家生、鄭葆珠、李鴻容及李啟陽等7人，皆於法定期限
    內以書面向臺北市都市更新審議委員會申請調解，是被上訴
    人亦應收到前開轉知核定函，其應在95年1月中、下旬即已
    知悉更新事業計畫及權利變換計畫核定之訊息，被上訴人主
    張遲至95年6月26日始知悉乙節，顯不合理。被上訴人未於
    法定期限內申請調解，故上訴人不予受理，並無違誤等語，
    資為抗辯。
四、原審撤銷原處分及訴願決定，及命上訴人應將被上訴人列為
    都市更新條例第32條第1項的異議人之一，係以：依都市更
    新條例第1條第2項規定：「本條例未規定者，適用其他法律
    之規定」。按主管機關核定發布實施都市更新權利變換計畫
    書，係屬行政行為，其程序事項，除都市更新條例另有明文
    規定者外，其餘未規定或規定不清楚之部分，仍應適用行政
    程序法之相關規定。都市更新條例第32條第1項前段固規定
    ：「權利變換計畫書核定發布實施後2個月內，土地所有權
    人對其權利價值有異議時，應申請當地直轄市、縣(市)政府
    都市更新審議委員會調解」，惟參與以權利變換方式實施都
    市更新之土地所有權人乃特定多數人，並非「不特定」，故
    對於各該參與權利變換之土地所有權人而言，主管機關就都
    市更新權利變換計畫書之核定，乃係就公法上具體事件所為
    之決定而對其直接發生法律效果之單方行政行為，即係行政
    處分，且為書面之行政處分，而非一般處分，依行政程序法
    第110條第1項規定，自送達相對人及已知之利害關係人起，
    依送達之內容對其發生效力；如於送達前，當事人已知悉其
    內容，自亦得主張該行政處分對其發生效力而提起行政救濟
    。從而解釋土地所有權人對其權利價值有異議時，申請調解
    之期限，即所謂「權利變換計畫書核定發布實施後2個月內
    」，應係指權利變換計畫書之核定實施效力及於各該土地所
    有權人後2個月內而言。蓋行政處分何時發生效力，攸關行
    政救濟期間之起算，而個別行政事務之立法，於不抵觸憲法
    之前提下，固可對此為特別規定，但於未規定或規定不清楚
    時，即應適用行政程序法之相關規定。都市更新條例既未明
    文規定「權利變換計畫書」自發布日立即施行或自公告日起
    發生效力，僅泛稱「權利變換計畫書核定發布實施後2個月
    內，土地所有權人對其權利價值有異議時，應申請當地直轄
    市、縣(市)政府都市更新審議委員會調解」等語，且依其文
    義，發布（公告）不等於實施（施行、生效），公告亦非必
    然立即發生效力（參照中央法規標準法第13條、第14條規定
    之法理），則此處所謂權利變換計畫書之「發布實施」，究
    竟係指於公告當日立即生效或尚須送達於各該土地所有權人
    時，始對其發生效力，即非無疑。揆諸前開說明，應適用行
    政程序法第110條第1項之相關規定解決。此觀依都市更新條
    例第29條第3項授權訂定之都市更新權利變換實施辦法第17
    條、第18條規定益明，亦即權利變換計畫書經核定後，除由
    主管機關將之公告30日，另將公告地點及日期刊登政府公報
    及新聞紙3日，並張貼於當地村(里)辦公處之公告牌外，實
    施者（於本案即為晶宮大廈都更會）尚「應於權利變換計畫
    核定發布後，將下列事項以書面通知土地所有權人、權利變
    換關係人及占有他人土地之舊違章建築戶：一、更新後應分
    配之土地及建築物。二、應領之補償金額。三、舊違章建築
    戶處理方案」，足見權利變換計畫書於公告日，並非當然對
    各該土地所有權人發生效力，尚須由實施者將權利變換計畫
    之相關內容，以書面通知各該土地所有權人，而以其書面通
    知合法送達各該土地所有權人時；如未合法送達時，則以各
    該土地所有權人實際受領其書面通知時，對該土地所有權人
    發生效力，或由各該土地所有權人於送達前主張其已知悉權
    利變換計畫之內容，對其發生效力而提起行政救濟。本件上
    訴人准予核定晶宮大廈都更會所擬定晶宮大廈都更及權利變
    換計畫時，僅以95年1月9日函正本回覆晶宮大廈都更會，及
    以副本知會相關公務機關，並未送達該都更會全體會員（被
    上訴人為會員之一）。而上訴人雖另以95年1月9日公告系爭
    權利變換計畫書圖自95年1月10日零時起生效，公告期間自
    95年1月10日至95年2月8日止，另將公告地點及日期刊登新
    聞紙3日，並張貼於當地正和里辦公處之公告牌等情，有上
    訴人所提各該覆函、公告及新聞紙等影本可稽，惟查本件晶
    宮大廈都更會係由原晶宮大廈區分所有權人，依都市更新條
    例第15條及都市更新團體設立管理及解散辦法第5條規定，
    組織之都市更新團體，足見參與系爭以權利變換方式實施都
    市更新之土地所有權人乃特定多數人，並非「不特定」，故
    對於本件各參與權利變換之土地所有權人而言，上訴人就系
    爭都市更新權利變換計畫書之核定，乃係就公法上具體事件
    所為之決定而對其直接發生法律效果之單方行政行為，即係
    行政處分，且為書面之行政處分，而非一般處分，依行政程
    序法第110條第1項規定，自送達相對人（晶宮大廈都更會）
    及利害關係人（各參與權利變換之土地所有權人）起，依送
    達之內容對其發生效力；如於送達前，當事人已知悉其內容
    ，自亦得主張該行政處分對其發生效力而提起行政救濟。然
    上訴人卻逕自以95年1月9日公告系爭權利變換計畫書圖自95
    年1月10日零時起生效，於法尚嫌無據，不足採憑。而上訴
    人以95年1月9日函覆晶宮大廈都更會，准予核定實施其所擬
    定晶宮大廈都更及權利變換計畫時，雖曾於正本受文者：「
    晶宮大廈都市更新會」之末端註明「請轉知全體會員」（被
    上訴人為會員之一），該晶宮大廈都更會亦曾於95年1月16
    日發函將系爭權利變換計畫之相關內容通知全體會員，包含
    被上訴人在內，但卻以普通郵件送達；且被上訴人早於90年
    3月15日即已遷至「臺北市○○區○○路50巷12號7樓之2」
    居住，並設籍於此地址，有原審法院依職權調閱之戶籍資料
    及被上訴人所提戶籍謄本可稽，然該都更會卻將其受郵住址
    誤書為「逸仙路50巷12號7樓之1」。按該「7樓之2」與「7
    樓之1」係不同之住宅，自難認系爭權利變換計畫相關內容
    之書面通知已合法送達被上訴人，亦無從證明被上訴人於何
    時實際受領該書面通知，系爭權利變換計畫相關內容即無法
    依送達之內容對其發生效力，上訴人辯稱被上訴人應已收到
    該會的轉知核定函云云，乃臆測之詞，不足採信，揆諸前開
    說明，被上訴人可以主張於其知悉權利變換計畫內容時，該
    計畫內容始對其發生效力。又該晶宮大廈因不堪居住而辦理
    都市更新，原住戶早已遷離，散居各地，此觀該更新會會員
    通訊錄自明，則徒憑於新聞紙之角落刊登小幅公告及張貼於
    非屬被上訴人戶籍所在之正和里辦公處之公告牌（按被上訴
    人住所係位於興隆里）等方法，實難期待被上訴人能於公告
    後即時知悉系爭權利變換計畫之內容，上訴人辯稱被上訴人
    應在95年1月中、下旬即已知悉權利變換計畫內容云云，亦
    屬臆測之詞，不足採信。從而，被上訴人主張其於95年6月2
    6日上訴人召開第1次調解會，經旁人告知才知悉權利變換計
    畫內容，尚非不可採信，則其主張應自95年6月26日知悉時
    起算提起行政救濟（聲明異議、申請調解）之期間，於法並
    無不合。上訴人對其於95年6月28日就權利價值聲明異議，
    申請調解案，本應加以受理，而將之列入異議人，以踐行調
    解、調處程序，方屬正辦。詎上訴人卻徒憑其已於95年1月9
    日公告系爭權利變換計畫書圖自95年1月10日零時起生效為
    由，率認被上訴人之申請已逾都市更新條例第32條第1項規
    定期限，函覆不予受理，容有未洽，自難予以維持等由，為
    其論據。
五、上訴意旨復執前詞，並主張：(一)都市更新條例為特別法，該
    條例第19、29條有關都市更新權利變換計畫之公告程序，屬
    行政程序之特別程序，另都市更新權利變換實施辦法第17條
    針對公告有詳細規定，而都市更新條例第32條及都市更新權
    利變換實施辦法第18條規定為所有權人救濟程序之特別規定
    ，均可排除行政程序法之適用，即本案都市更新權利變換計
    畫於公告核定時，即生效力，原判決所稱「公告亦非必然發
    生效力」，實係誤解。至於原判決所稱被上訴人實難憑新聞
    紙角落刊登之小幅公告，即時知悉本權利變換計畫內容乙節
    ，乃屬事實問題，不影響公告後之法律效力。再者，上訴人
    於95年1月9日函中併請晶宮大廈都更會轉知全體會員，即重
    申都市更新權利變換實施辦法第18條規定，已兼顧被上訴人
    權益。再參照平均地權條例第60條之2、土地徵收條例第22
    條及科學工業園區設置管理條例第12條第2項第3款規定，雖
    均載明各類行政處分之公告與送達權利關係人之規定，但有
    關異議之提出，均以公告日起算，並非以通知之送達日為提
    出異議之起算點。(二)依照都市更新權利變換實施辦法第18條
    規定可知，權利變換計畫核定發布後，應由「實施者」（本
    案為晶宮大廈都更會）以書面通知土地所有權人（利害關係
    人），並非由行政機關進行書面送達，則被上訴人與「實施
    者」（本案為晶宮大廈都更會）間未能合法送達書面通知之
    爭執，為私權糾紛，應循民事途徑解決，與本件依法駁回被
    上訴人異議無涉，且被上訴人亦得與晶宮大廈都更會以合意
    方式，重新分配權利價值，並依都市更新條例第19條規定向
    主管機關辦理權利計畫變更加以救濟，是原判決認定上訴人
    不受理處分違誤，顯有行政訴訟法第243條第1項判決不適用
    法規或適用法規不當之違法。(三)再者，都市更新條例第19條
    第1項係於97年1月16日修正，新增「主管機關應通知都市更
    新相關權利人」之規定，本案係於修正前所提出之申請，是
    上訴人依中央法規標準法第18條適用舊法，再參照本院72年
    判字第1651號判例「中央法規標準法第18條所稱：『處理程
    序』係指主管機關處理人民聲請許可案件之程序而言，並不
    包括行政救濟之程序在內」意旨，可確知上訴人並無通知被
    上訴人之義務。如依原判決見解，認為「權利變換計畫書核
    定發布實施後2個月內」，係指權利變換計畫書之核定實施
    效力及於各該土地所有權人後2個月內云云，觀諸都市更新
    相關法令，並無上訴人應通知及送達之規定，亦未課予上訴
    人對實施者是否合法送達負有審核義務，而前開2個月異議
    期間之起算，卻係以實施者是否確實履行其通知義務為準，
    則原判決見解顯然違反都市更新條例第32條之文義解釋，況
    都市更新條例第33條、都市更新權利變換實施辦法第19、20
    條，均以權利變換計畫之公告核定日為辦理之時點依據云云
    。
六、本院按：(一)都市更新條例第32條規定：「（第1項）權利變
    換計畫書核定發布實施後2個月內，土地所有權人對其權利
    價值有異議時，應申請當地直轄市、縣(市)政府都市更新審
    議委員會調解；調解不成立者，由直轄市、縣(市)主管機關
    調處之。（第2項）前項調解、調處或依法提起訴願或行政
    訴訟期間，實施者非經主管機關核准，不得停止都市更新事
    業之進行。調解、調處、訴願或行政訴訟結果與原評定價值
    有差額部分，由當事人以現金相互找補。」再參照97年1月
    16日修正施行之同條例第32條規定：「（第1項）權利變換
    計畫書核定發布實施後2個月內，土地所有權人對其權利價
    值有異議時，應以書面敘明理由，向各級主管機關提出，各
    級主管機關應於受理異議後3個月內審議核復。但因情形特
    殊，經各級主管機關認有委託專業團體或機構協助作技術性
    諮商之必要者，得延長審議核復期限3個月。當事人對審議
    核復結果不服者，得依法提請行政救濟。（第2項）前項異
    議處理或行政救濟期間，實施者非經主管機關核准，不得停
    止都市更新事業之進行。（第3項）前2項異議處理或行政救
    濟結果與原評定價值有差額部分，由當事人以現金相互找補
    。」而修正理由為「一、配合第16條、第19條有關都市更新
    審議委員會之修正，刪除本條有關直轄市、縣（市）政府都
    市更新審議委員會調解權利價值異議規定，逕由直轄市、縣
    （市）主管機關審議核復，並明定主管機關之核復期限。二
    、文字酌作修正。」足見無論依都市更新條例第32條規定或
    97年1月16日修正施行之同條例第32條規定，均允許土地所
    有權人對其權利價值有異議時之提起調解、調處（或審議核
    復）及行政救濟，不因土地所有權人自行組織都市更新團體
    而有所不同，顯然立法者於訂定都市更新條例時，已將當地
    直轄市、縣（市）主管機關就實施者所擬定之都市更新之權
    利變換計畫書之核定，規定為行政處分，而調解、調處（或
    審議核復）為土地所有權人對於核定之權利變換計畫書內之
    權利價值不服時，在依通常救濟程序提起訴願前所增設之救
    濟程序，為提起行政救濟前之先行程序，殆無疑義。(二)都市
    更新條例第19條第1項規定：「都市更新事業計畫由實施者
    擬定，送當地直轄市、縣(市)政府都市更新審議委員會審議
    通過後，由直轄市、縣(市)主管機關核定發布實施；變更時
    ，亦同。」同條例第29條第1項亦規定：「以權利變換方式
    實施都市更新時，實施者應於都市更新事業計畫核定發布實
    施後擬具權利變換計畫，依第19條規定程序辦理審議、公開
    展覽、核定及發布實施等事項。但必要時，權利變換計畫之
    擬定報核得與都市更新事業計畫一併辦理。」均未規定當地
    直轄市、縣（市）主管機關於核定後應通知土地所有權人，
    然該條例第32條第1項既賦予土地所有權人有提起行政救濟
    之權利，而調解、調處程序又為行政程序，故都市更新條例
    就各該程序未設特別規定者，基於權利有效保護之意旨，自
    應依都市更新條例第1條第2項規定，適用行政程序法相關規
    定。行政程序法第110條第1項規定：「書面之行政處分自送
    達相對人及已知之利害關係人起；書面以外之行政處分自以
    其他適當方法通知或使其知悉時起，依送達、通知或使知悉
    之內容對其發生效力。」其目的在對行政機關、相對人及利
    害關係人發生拘束力，因此，相對人及利害關係人提起行政
    救濟之時點，自應以送達後開始起算。從而，都市更新條例
    第32條第1項所謂土地所有權人於「權利變換計畫書核定發
    布實施後2個月內」有異議時，於計算申請調解期間，應解
    釋為權利變換計畫書核定之行政處分送達土地所有權人起算
    。如權利變換計畫書核定之處分未合法送達土地所有權人時
    ，則以土地所有權人知悉時起算。(三)經查，本件晶宮大廈區
    分所有權人，依都市更新條例第10條、第15條及都市更新團
    體設立管理及解散辦法第5條規定，自行組織都市更新團體
    ，經上訴人核准「晶宮大廈都更會」，被上訴人為會員之一
    ，而晶宮大廈都更會擬定「晶宮大廈都更及權利變換計畫」
    ，報經上訴人95年1月9日函准予核定實施，而上訴人僅將核
    定送達晶宮大廈都更會，並未送達被上訴人，且晶宮大廈都
    更會雖曾於95年1月16日發函將系爭權利變換計畫之相關內
    容通知全體會員，包含被上訴人在內，然因送達被上訴人之
    住址有誤，難認系爭權利變換計畫相關內容之書面通知已合
    法送達被上訴人，及上訴人主張被上訴人於95年1月中、下
    旬知悉權利變換計畫內容為不足採等情，為原審所確定之事
    實，則被上訴人主張其於95年6月26日始知悉權利變換計畫
    內容，不服其權利價值，於同年月28日提出異議，尚未逾救
    濟期間，經核並無不合。原處分未予受理其調解之申請，訴
    願決定遞予維持，均有未合。原判決因而撤銷原處分及訴願
    決定，及命上訴人應將被上訴人列為都市更新條例第32條第
    1項的異議人之一，洵無違誤。上訴人以原審所不採之陳詞
    ，提起上訴，指摘原判決違背法令，求予廢棄，為無理由，
    應予駁回。
七、據上論結，本件上訴為無理由。依行政訴訟法第255條第1項
    、第98條第1項前段，判決如主文。
中    華    民    國    98    年    11    月    30    日
                    最高行政法院第六庭
                        審判長法官  吳  明  鴻
                              法官  曹  瑞  卿
                              法官  林  茂  權
                              法官  侯  東  昇
                              法官  黃  秋  鴻
以  上  正  本  證  明  與  原  本  無  異
中    華    民    國    98    年    12    月     1    日
                              書記官  伍  榮  陞


司法院資訊處製作；財團法人民間司法改革基金會備份。
